臺灣高等法院臺南分院民事判決　九十一年度上易字第七五號　Ｊ
　　　上　訴　人　乙　○　○
　　　法定代理人　甲　○　○
右當事人間請求排除侵害事件，上訴人對於中華民國九十一年二月二十七日臺灣臺南
地方法院九十年度訴字第二一七四號第一審判決提起上訴，併為訴之追加，本院判決
如左：
　　　主　　文
上訴駁回。
被上訴人不得通行坐落台南縣仁德鄉○路○段二三一之二一四號面積○‧○○七八公
頃土地。
第二審訴訟費用由上訴人負擔，追加之訴部份由被上訴人負擔。
　　　事　　實
甲、上訴人方面：
一、聲明：
（一）原判決廢棄。
（二）被上訴人不得通行坐落台南縣仁德鄉○路○段二三一之二一四號面積○‧○○
      七八公頃土地，並應將柏油路面去除，將土地交還上訴人。
（三）被上訴人應給付上訴人新台幣（下同）二萬零二百八十元，及自民國九十年十
      一月六日起至交還前項土地日止，每年給付上訴人四千四百零五十六元。
二、陳述：除與原判決記載相同者，予以引用外，補稱：
（一）上訴人於原審起訴事實為：被上訴人無正當權源使用系爭土地，擅行鋪設柏油
      ，妨害上訴人所有權。所根據法律關係為民法第七六七條規定之所有權妨害排
      除請求權。又民法第七六七條中雖有三種權利義務，然其為所有權妨害排除請
      求權之法律關係則一。因此上訴人原訴之聲明為：「被上訴人應將上訴人所有
      坐落台南縣仁德鄉○路○段二三一之二一四地號如附圖紅色所示面積七十八平
      方公尺，地上柏油路面除去，將土地交還上訴人。」，與變更後之訴之聲明，
      同為所有權妨害排除請求權法律關係之內涵。故上訴人所為訴之聲明擴張，應
      屬適法。
（二）占有固指占有人對於占有之標的物有事實上之管領力。然查何謂有事實上之管
      領力？基本上，人對物有實際上之接觸或物理上之控制者，固足當之，但不以
      此為限。此因社會之進步，科學之發達，此種事實上管領，巳隨著社會之需求
      ，而日趨抽象化，成為社會觀念產物，此自人與物之關係必須為他人所承認，
      成為占有其物之人與他之關係，始具有社會意義觀之，亦屬當然。故自難以僅
      以其人與標的物有身體上接觸為限，茍一般社會觀念，足認一定之物巳具有屬
      於其人實力支配下之客觀關係者，即可謂有事實上之管領力。可見有無此項管
      領力，尚難一概而論，而應依具體個案決定。然一般而言，對物巳有確定與繼
      續之支配關係或者巳立於得排除他人干涉之狀態者，均可謂對於物巳有事實上
      之管領力（參照謝在全民法物權下冊第四七八頁）。
（三）台南縣仁德鄉○○路○段七十二巷鋪有柏油之巷道，原只到訴外人唐聚公司門
      前，有下列證據：
    1.台灣高等法院台南分院八十八年重上字第六十三號案，調取林永鴻（唐聚公司
      ）建築線指示申請書圖上所劃既成道路只到唐聚公司為止。因此上訴人於八十
      五年十一月二十一日將未作道路使用部分自二三一之二一○號地分割出，即系
      爭土地二三一之二一四號。
    2.原審卷所附照片，為八十六年五月二十五日被上訴人欲將系爭地整理成道路時
      ，為上訴人所阻，兩造發生傷害案時，上訴人請人所照，相片上即系爭土地，
      地上雜草橫生，路面只到唐聚公司門前，被上訴人廠房以鐵皮圍住，尚未開設
      目前大門，當時被上訴人乃由西側大馬路進出。
    3.台南地方法院八十六年訴字第一○一八號確認通行權存在事件，證人陳素娥於
      法院提示前述相片時，證稱「道路到唐聚為止」。
（四）系爭土地在兩造發生爭執，上訴人請人照相留證之八十六年五月二十五日時，
      尚為雜草橫生，未鋪柏油作路之荒地。而被上訴人於八十六年七月間起訴請求
      確認其對系爭土地有通行權，上訴人不得妨害其通行之行為，然於台灣台南地
      方法院履勘時，相片上鐵皮圍牆處巳開設大門，系爭土地也被闢成寬暢巷道。
      被上訴人據台南縣仁德鄉公所八十九年六月二日所建字第七四九七號函主張為
      公所所闢。然而短短一個月不可能巧致仁德鄉公所會為舊有道路柏油改善而加
      以加鋪？又本案被上訴人據以抗辯之七四九七號函，經鈞院此次函調保安村道
      路排水工程相關資料，亦可看出該函有瑕疵。據函覆工程平面圖所載工程位置
      及數量表，系爭土地並不在工程範圍內，系爭土地係在後附圖紅色部分。可見
      被上訴人主張系爭地為仁德鄉○○○○○道路柏油路改善工程所加鋪，並不實
      在。
（五）被上訴人開設目前大門及系爭土地目前巳成道路之狀況，乃在兩造發生糾紛之
      八十六年五月二十五日後，被上訴人八十六年七月間起訴，台灣台南地方法院
      履勘現場之前發生，依經驗法則，大門既為被上訴人所開設，利用系爭土地作
      其連外之用，則系爭土地上鋪設柏油以成路，非被上訴人所施設或使人施設，
      實難作第二人想。
（六）退步言之，縱柏油路面為仁德鄉公所所鋪設，系爭土地也不能變為具有公用地
      役關係之既成巷道或人人可使用之開放空間，被上訴人經常繼續占作出入通路
      使用，上訴人自可據民法第七六七條行使物上請求權以排除侵害。又系爭土地
      目前被整理成道路狀況，而道路功用在通行，系爭土地又只有被上訴人一家作
      為聯外使用，沒有第二家經由系爭土地與外聯絡，應屬被上訴人專用之聯外道
      路。別人縱有停車路邊亦屬暫時性，無礙專由被上訴人作為聯外道路使用之事
      實。故具有確定性及繼續性之支配關係。此外，被上訴人前案對上訴人起訴確
      認通行權及請求上訴人不得妨害其通行（經敗訴確定），目前上訴人若於系爭
      土地放置物品阻礙其通行，被上訴人也一定會阻止或排除，故被上訴人對系爭
      土地具有排除他人干涉之狀態實明。因此，依前述謝在全教授之說明，被上訴
      人對系爭地巳有事實上之管領力。
（七）被上訴人於台灣台南地方法院檢察署八十六年度偵字第九二二二號傷害案答辯
      ：「為了通行權的問題發生爭執」（見八十六年七月二十五日筆錄），於台灣
      台南地方法院八六年易字第三六三三號案辯解：「為防衛公司進出之通行財產
      權…」、「被告（即被上訴人）當時之行為係為防衛本身公司之通行權益…」
      （見被告答辯狀），再加被上訴人隨即對上訴人提起確認通行權及禁止於系爭
      地上圍圈、設置障礙物或其他妨害原告（即上訴人）通行之行為。可見被上訴
      人對系爭土地巳有排除他人干涉之狀態，巳將之視為專屬通外道路，具有繼續
      性及確定性。故依社會一般觀念，被上訴人對系爭土地有占有實明。
三、證據：除援用第一審所提證據外，另聲請本院向台南縣仁德鄉公所調閱八十六年
    五月二十五日以後台南縣仁德鄉○○路○段七十二巷舊有道路改善工程案卷及向
    台灣台南地方法院檢察署調閱八十六年偵字第九二二二號甲○○傷害案歷審卷。
乙、被上訴人方面：
一、聲明：駁回上訴。
二、陳述：除與原判決記載相同者，予以引用外，補稱：
（一）上訴人於原審係主張被上訴人無權占用其所有之系爭土地，並於其上舖設柏油
      路面，而請求被上訴人將柏油路面除去，將土地交還上訴人，現上訴人另請求
      被上訴人「不得通行」，顯屬訴之追加，蓋「通行權」與「所有權妨害排除請
      求權」係不同之訴訟標的，其為訴之追加，被上訴人不同意其追加。再者，今
      上訴人主張要增加「不得通行」，核與其一審起訴狀事實及理由欄第一項所載
      ：「．．被告（即被上訴人）雖主張伊有通行權，然被告對右開土地無通行權
      ，業經鈞院八十六年度訴字第一○一八號、台灣高等法院台南分院八十八年度
      重上字第六十三號、最高法院九十年度台上字第五二○號判決確定在案」等語
      ，相互矛盾。因其既認被上訴人無通行權敗訴確定，自無再起訴請求之必要。
（二）本案之重點應為被上訴人是否有「占有」系爭土地，及在系爭土地上舖設柏油
      路面而已。查被上訴人並未占有系爭土地，業經原審勘驗屬實。至於上訴人主
      張依謝在全先生所著民法物權論，認為：「對物已有確定與繼續之支配關係者
      ，或者已立於得排除他人干涉之狀態者，均可謂對於物已有事實上之管領力」
      之見解，而主張被上訴人係占有系爭土地。雖上訴人主張被上訴人有通行系爭
      土地，惟通行道路與支配道路究有不同，主張通行即等於占有系爭土地，並非
      可取，抑有進者，系爭道路，平日均由他人停放車輛（見一審勘驗筆錄），其
      主張被上訴人占有，實無理由。
（三）系爭土地上之柏油路面為台南縣仁德鄉公所所舖設，有該所八九所建字七四九
      七號函表示：「查本鄉○○路七十二巷尾端（車路墘二三一之二一四號土地）
      係由本所依舊有道路柏油改善再行加舖」等語可證。另依證人陳耀洲在一審證
      稱：「我在唐聚公司上班已有十多年，道路舖設過很多次柏油路面，最後一次
      舖的時候，我已經在工廠任職，當時我有看到是鄉公所的人舖的，一直舖到被
      告（即被上訴人）及我們公司門前，水溝也有一併重作。」，此與一審勘驗現
      場時整條柏油路面均為同一顏色之事實相符。該柏油路面既非被上訴人所舖設
      ，自無請求被上訴人除去柏油路面之理。
（四）上訴人聲請鈞院向仁德鄉公所調取八十六年五月二十五日以後有否在系爭土地
      上舖設柏油路面，而依鄉公所檢送之設計圖，並未包含系爭道路，但仍無法否
      定仁德鄉公所在八十六年五月二十五日以前有在系爭道路舖設柏油路面之事實
      。審酌仁德鄉公所認定系爭道路為「既成巷道」，則基於維護「既成巷道」之
      立場，該鄉公所按期舖設柏油路，要屬合理可採。
（五）本件被上訴人甲○○所涉傷害案，係因上訴人以鋼管欲將被上　訴人公司前通
      行之道路予以圍堵，致與甲○○夫婦發生衝突，此有上開刑事案卷甲○○之答
      辯狀可稽，且依該答辯狀所附之相片顯示，當時系爭土地業已舖設柏油路面如
      目前情況，並成為公眾通行之道路，是依該刑事案件之證據，適可反證系爭道
      路當時確已成為道路無誤。茲因被上訴人不堪上訴人三番兩次欲圍堵公司大門
      之騷擾，被上訴人才起訴請求確認通行權，詎上訴人竟倒果為因，表示提起確
      認通行權時系爭土地尚未成為通路，否則何必提起確認通行權等情，其主張核
      與事實不符，應不可取。
三、證據：除援用第一審所提證據外，補提台南縣仁德鄉公所八十七年三月三日八七
    建字第二八七三號、八十七年四月十七日八七建字第五一六八號函影本各一件。
    　理    由
一、按第二審為訴之變更或追加，非經他造同意，不得為之；但第二百五十五條第一
    項第三款擴張或減縮應受判決事項之聲明者，不在此限；民事訴訟法第四百四十
    六條第一項定有明文。查本件上訴人於原審起訴時主張：被告（即被上訴人）無
    正當權源擅自鋪設柏油路占用系爭土地之行為，已妨害其所有權，依民法第七百
    六十七條之規定請求除去柏油路面及交還土地；並以無權占有土地為由，請求相
    當租金之損害金。嗣上訴人於本院再追加請求被上訴人不得通行系爭土地，究其
    請求權之依據均為民法第七百六十七條中段之除去妨害請求權，僅係擴張應受判
    決事項之聲明，被上訴人雖表示不同意上訴人所為上開訴之聲明之擴張，然依首
    開規定，上訴人擴張訴之聲明，本不待被上訴人之同意，應予准許，合先敘明。
二、本件上訴人起訴主張：系爭土地為其所有，被上訴人於八十六年五月二十五日欲
    將系爭地整理成道路時，為上訴人所阻，兩造發生傷害案，嗣後被上訴人即於系
    爭土地鋪設柏油路面闢成巷道，被上訴人無正當權源鋪設柏油路面之行為，已妨
    害其所有權之行使；又柏油路面縱為仁德鄉公所所鋪設，系爭土地並非具有公用
    地役關係之既成巷道，被上訴人經常繼續占作出入通路使用，且只有被上訴人作
    為聯外使用，應屬被上訴人專用之聯外道路，被上訴人對系爭土地巳有事實上之
    管領力，爰依民法第七百六十七條物上請求權之規定，請求被上訴人除去柏油路
    面、交還及不得通行系爭土地。又被上訴人無權占有系爭土地，其依法可請求五
    年來相當租金之損害賠償或不當得利，計二萬零二百八十元。又系爭土地目前仍
    為被上訴人使用，自應繼續給付其相當於租金之損害與不當得利，故請求被上訴
    人給付自起訴狀繕本送達翌日即九十年十一月六日起至交還土地之日止，按每年
    四千零五十六元計算之損害金等語。
三、被上訴人則以：伊未於系爭土地上鋪設柏油，該柏油路面是台南縣仁德鄉公所依
    據舊有道路柏油改善再行加鋪，況且上訴人就系爭土地並未加以圍堵，伊充其量
    僅有通行之事實，然通行並不等於無權占有，又伊既未占有系爭土地，亦無庸給
    付上訴人任何賠償金等語，資為抗辯。
四、上訴人主張系爭土地為其所有之事實，業據其提出土地登記謄本影本一紙為證（
    見原審卷第六頁），且為被上訴人所不爭執，堪信為真實。又上訴人主張系爭土
    地已為鋪設柏油路面一事，並提出現場照片二幀為憑（見原審卷第五八頁正面）
    ，此亦為被上訴人所肯認，且經原審會同兩造前往現場勘查屬實，並製有勘驗筆
    錄一份在卷可稽，自堪採信。
五、上訴人主張：被上訴人於八十六年五月二十五日欲將系爭土地整理成道路時，為
    上訴人所阻，兩造發生傷害案時，上訴人請人所照之相片上即系爭土地，地上雜
    草叢生，路面只到唐聚公司門前，被上訴人廠房以鐵皮圍住，尚未開設目前大門
    ，當時被上訴人乃由西側大馬路進出，被上訴人乃在兩造發生糾紛（八十六年五
    月二十五日）後，在系爭土地上鋪設柏油路面等情，固據其提出照片一幀（見原
    審卷第五八頁背面），並舉證人陳素娥為證，然此為被上訴人所否認，並以前揭
    情詞置辯。經查：
（一）上訴人所提系爭土地現場照片，固呈現雜草叢生之景象，然該照片並未顯示任
      何拍攝日期，則該照片是否確於八十六年五月二十五日所拍攝，已不無可疑；
      又上訴人於八十六年五月二十五日在系爭土地上放置鐵管欲築成圍牆，而被上
      訴人認上訴人此舉已圍住其公司大門，雙方就系爭土地之通行權發生爭執，上
      訴人並對被上訴人提起傷害告訴一節，此經本院核閱台灣台南地方法院八十六
      年度易字第三六三三號全卷無訛，嗣被上訴人於八十六年七月八日具狀向台灣
      台南地方法院就系爭土地提起確認通行權存在訴訟，並提出系爭土地照片四幀
      為證，而觀之被上訴人所提上開照片，其中二張照片顯示拍攝日期為八十六年
      五月二十六日，另二張照片顯示拍攝日期則為八十六年五月二十七日（見台灣
      台南地方法院八十六年度訴字第一○一八號卷第九、十四頁），又該拍攝日期
      為八十六年五月二十七之二張照片，明顯可見系爭土地置放有鐵管等物品，此
      與上訴人上開所稱其於八十六年五月二十五日在系爭土地上放置鐵管欲築成圍
      牆一事，互相吻合，堪認被上訴人所提上開四張照片為真，則觀之該四張照片
      所示，可知當時系爭土地實已鋪設柏油路面而無雜草叢生之情甚明，則上訴人
      上開主張已有不實。再者，上訴人既稱當時路面只到唐聚公司門前，被上訴人
      廠房以鐵皮圍住，尚未開設目前大門，被上訴人由西側大馬路進出等語，則被
      上訴公司當時既另由西側大馬路出入，且面臨系爭土地處又係以鐵皮將廠房圍
      住，是被上訴人客觀上根本無須經由雜草叢生之系爭土地出入，上訴人又何須
      多此一舉，再於系爭土地置放鐵管欲築成圍牆，豈非有違常情，此適可反證早
      於兩造發生糾紛時，系爭土地即已鋪設有柏油路面無疑，則上訴人主張被上訴
      人係於兩造發生糾紛（即八十六年五月二十五日）後，擅自在系爭土地鋪設柏
      油路面云云，即與事實不符，自非可採。至證人陳素娥於原法院另案八十六年
      訴字第一○一八號確認通行權存在事件，所證「當時巷道是到唐聚為止」之詞
      （見台灣台南地方法院八十六年訴字第一○一八號卷第七十頁），充其量亦僅
      可佐證系爭土地原係未經鋪設柏油路面之私人土地，且未經闢成通行巷道而已
      ，然並無從據以證明系爭土地事後究係由何人鋪設柏油路面，是證人陳素娥之
      證詞，當無從採為不利於被上訴人之認定依據。
（二）兩造前因確認通行權存在事件涉訟時，本院曾向台南縣仁德鄉公所函詢系爭土
      地上所加鋪之柏油路面，是否由仁德鄉公所鋪設一節，經該所函覆稱：「本鄉
      ○○路七十二巷尾端（仁德鄉○路○段二三一之二一四號土地）係由本所依舊
      有道路柏油改善再行加鋪」等語明確，有該所八十九年六月二日八九所建字第
      七四九七號在卷可參（見本院八十八年度重上訴字第六三號卷第一四三頁）；
      此與證人即訴外人唐聚公司員工陳耀洲證稱：「我在唐聚公司工作十多年，公
      司前面的這條道路已經鋪設過很多次，最後一次鋪的時候我有看到，是鄉公所
      的人來鋪的，該條道路一直鋪到被上訴人公司及我們公司門前，水溝也有一併
      重做等語」等語（見原審卷第四三頁背面），互核相符，是系爭土地之柏油路
      面，係由台南縣仁德鄉公所依據舊有道路柏油改善加鋪屬實，故上訴人主張被
      上訴人無正當權源在系爭土地鋪設柏油路面而占用云云，即無理由。
（三）上訴人又主張：依本院函調保安村道路排水工程相關資料，可知該工程平面圖
      所載工程位置及數量表，系爭土地並不在該工程範圍內，此即可看出被上訴人
      據以抗辯之仁德鄉公所八十九年六月二日八九所建字第七四九七號函有瑕疵云
      云。查台南縣仁德鄉公所於八十六年五月二十五日後在保安村之道路排水工程
      ，係於八十七年十二月二十四日開工，迄於八十八年一月十日完工，而改善工
      程平面圖所示保安路一段七十二巷（即Ａ部分），經對照系爭土地毗鄰之同地
      段二三一之一七一地號土地地籍圖（見台灣台南地方法院八十六年度訴字第一
      ○一八號卷第一二三頁），並未包含系爭土地在內，此固有該所九十一年五月
      六日所建字第０９１０００７１３８函附台南縣仁德鄉○○村道路排水工程相
      關資料一份附卷可稽，然系爭土地早於八十六年五月二十五日即已鋪設柏油路
      面，業如前述，且台南縣仁德鄉公所向認系爭土地為保安路一段七十二巷之部
      分，且為既成巷道，此有仁德鄉公所八十七年三月三日八七所建字第二七八三
      號函覆：「查本鄉○○路一段七十二巷確屬台灣省建築規則第四條之現有巷道
      」、八十七年四月十七日八七所建字第五一六八號函覆：「查本鄉○○路一段
      七十二巷係符合屬台灣省建築規則之既成道路；另查車路墘段二三一之二一四
      地號係八十五年十一月二十一日由同段二三一之二一○地號分割，而二二三一
      之二一○於八十五年四月十七日指定建築線確認為既成道路，則二三一之二一
      四於建線指定時亦應為既成道路」等詞明確（見原法院八十六年度訴字第一○
      一八號卷第八六、一一九頁），則仁德鄉公所基於維護「既成巷道」之立場，
      按期於系爭土地舖設柏油路，要屬合理可採。況仁德鄉公所檢送之上開工程平
      面圖，係針對保安路一段七十二巷施作道路排水工程之相關資料，此與保安路
      一段七十二巷之整體巷道，有無進行柏油路面改善鋪設工程，要屬二事，則該
      道路排水工程之施作範圍，縱未包含系爭土地在內，亦無從否認系爭土地之柏
      油路面係由仁德鄉公所鋪設之事實，故上訴人此部分之主張，亦非可採。
六、上訴人另主張：縱柏油路面為仁德鄉公所所鋪設，系爭土地並非具有公用地役關
    係之既成巷道，被上訴人經常繼續占作出入通路使用，且只有被上訴人作為聯外
    使用，應屬被上訴人專用之聯外道路，被上訴人對系爭土地巳有事實上之管領力
    云云，被上訴人對此固肯認有通行系爭土地之事實，然堅詞否認有占用系爭土地
    之事實。按占有，係指占有人對於占有之標的物有事實上之管領力。而事實上之
    管領力，指對於物得為支配、排除他人的干涉。又占有為社會事實，須依社會觀
    念斟酌外部可以認識的空間關係、時間關係，就個案加以認定，是就空間關係，
    係指人與物在場合上須有一定的結合關係，而時間關係，係指人與物在時間上須
    有相當的繼續性而言（見王澤鑑著民法物權第二冊「占有」第十四頁）。查系爭
    土地之附近包括西側及南側上，並無住戶、房舍之影像，而屬空曠地，……其使
    用性質應屬「私設通路」一節，有台南縣政府八十八年四月十四日府工都字第六
    四七六一號函在卷可憑（見原法院八十六年度訴字第一○一八號卷第一八三頁）
    ，且系爭土地並未經架設圍籬而以之與鄰地相區隔，此為上訴人自承在卷，並有
    上訴人於原審提出之現場照片二幀可佐（見原審卷第五五、五八頁），可徵系爭
    土地乃為一開放空間甚明，是以系爭土地既為一開放空間，則任何人均有使用之
    可能，已難認此為被上訴人專用之土地；又原審會同兩造前往現場履勘時，雖未
    見被上訴人公司之車輛進出，但曾見車輛通行系爭土地進入被上訴人之公司，則
    系爭土地因緊鄰被上訴人公司門口，被上訴人公司車輛或第三人如欲通行同段第
    二一三之二一○地號道路以進出被上訴人公司，均有通行系爭土地之情形，亦可
    見系爭土地並非被上訴人得以排他而使用之土地。參以，系爭土地除有上開車輛
    通行情形外，另於現場亦停放一輛大貨車，經原審當場詢問證人陳耀洲該輛貨車
    為何人所有，其證稱：「該輛貨車係我們公司的另一家子公司所有，為了方便使
    用，所以停在該處」等語明確（見原審卷第四三頁）。顯見系爭土地除被上訴人
    為出入方便而有通行使用外，另與系爭土地相鄰之訴外人唐聚公司，亦有使用系
    爭土地之情，此益可證系爭土地並非專為被上訴人使用無疑。準此，就空間關係
    而言，被上訴人與系爭土地在場合上既無一定的結合關係，自難認系爭土地為被
    上訴人所管領。此外，被上訴人雖有藉系爭土地作為聯外道路之情，然藉由系爭
    土地通行者，本不限於被上訴人，業如前述，且被上訴人通行系爭土地，亦僅具
    短暫性，充其量僅可謂有「使用」系爭土地之事實，然此究與長期繼續使用系爭
    土地，並具有排他性之「占有」行為有別，否則，任何人於開放空間之道路通行
    ，豈非均可謂之為占有行為。是以，被上訴人對於系爭土地，於空間關係，既無
    一定的結合關係，且於時間關係，又不具備相當繼續性，則被上訴人對於系爭土
    地自無確定與繼續之支配關係，或者巳立於得排除他人干涉之狀態，其對於系爭
    土地當無事實上之管領力，是上訴人主張被上訴人通行系爭土地即係有占用系爭
    土地云云，自非可採。
七、綜上，系爭土地雖為上訴人所有，然被上訴人既未於系爭土地上鋪設柏油路面，
    又無占有系爭土地之行為，則上訴人本於所有權之作用，行使所有物返還請求權
    ，請求被上訴人除去系爭土地上之柏油路面並交還系爭土地，為無理由，被上訴
    人既未無權占有系爭土地，按之最高法院六十一年台上字第一六九五號判例意旨
    所揭示：「以無權占有他人土地，可能獲得相當於租金之利益為社會通常之觀念
    」之意旨，須被上訴人無權占有上訴人之系爭土地，上訴人始得依不當得利或侵
    權行為損害賠償之法則，請求被上訴人給付相當租金之損害金，是其復以被上訴
    人無權占有土地為由，請求相當租金之損害金，亦屬無據。
八、上訴人復於本院追加請求被上訴人不得通行系爭土地一節，僅係擴張應受判決事
    項之聲明，應予准許，業如前述；而兩造前因系爭土地通行權所引發之確認通行
    權存在訴訟，業經臺灣臺南地方法院八十六年度訴字第一○一八號、本院八十八
    年度重上第六三號判決、最高法院九十年度台上字第五二○號裁定，判決被上訴
    人就系爭土地無通行權確定在案，有該三份裁判書附卷可參，並經本院調閱上開
    卷宗查明屬實，則被上訴人對系爭土地自無通行權無疑。又上訴人主張系爭土地
    自鋪設為道路後，迄今仍為被上訴人所通行使用一節，此為被上訴人所不爭，且
    被上訴人亦自承：「被告（即被上訴人）雖有通行系爭道路，也不等於有占有」
    、「今仁德鄉公所亦認定車路墘段二三一之二一四地號土地為既成巷道，則被告
    自有通行之權」等語在卷（見原審卷第三五、六四頁），自堪信上訴人此部分之
    主張為真實。準此，被上訴人對於系爭土地既無通行權，則其迄今仍繼續通行使
    用系爭土地，即屬無據。從而，上訴人此部分禁止被上訴人通行系爭土地之請求
    ，即有理由。而被上訴人既僅使用系爭土地供通行，而非無權占有，依前揭說明
    ，上訴人自亦無從請求被上訴人因通行系爭土地，而支付相當租金之損害金，併
    此敘明。
九、綜上所述，上訴人本於所有權之法律關係請求被上訴人除去系爭土地上之柏油路
    面並交還系爭土地，及請求相當租金之損害金，均無理由。原審為上訴人敗訴之
    判決，於法並無違誤，上訴意旨指摘原判決不當，求予廢棄改判，為無理由，應
    予駁回。至上訴人主張被上訴對系爭土地無通行權，仍通行之，乃本於所有權之
    作用，行使所有物妨害排除請求權，請求被上訴人不得通行坐落台南縣仁德鄉○
    路○段二三一之二一四號面積○‧○○七八公頃土地，為有理由，應予准許，爰
    由本院另為諭知如主文第二項所示之判決。
十、本件事證已臻明確，兩造其餘攻擊、防禦或舉證，核與判決結果無影響，無庸一
    一論述，附此敘明。
、據上論結，本件上訴為無理由，追加之訴為有理由，依民事訴訟法第四百四十九
    條第一項、第七十九條但書，判決如主文。
中　　　華　　　民　　　國　　九十一　　年　　　六　　　月　　 二十五　 日
　　　　　　　　　　　　　　　　　　臺灣高等法院臺南分院民事第四庭
~B1審判長法官　徐　　財　　福
~B2　　　法官　曾　　平　　杉
~B3　　　法官　袁　　靜　　文
右為正本係照原本作成。
不得上訴。
中　　　華　　　民　　　國　　九十一　　年　　　六　　　月　　 二十五　 日
~B法院書記官　黃　　文　　生
